【裁判字號】    99,消債抗,242
【裁判日期】    991123
【裁判案由】    聲請不免責
【裁判全文】
臺灣高雄地方法院民事裁定           99年度消債抗字第242號
抗  告  人  洪錦華
相  對  人  花旗商業銀行股份有限公司
法定代理人  管國霖
相  對  人  匯豐（台灣）商業銀行股份有限公司
法定代理人  韋力行
上列抗告人因消費者債務清理條例聲請不免責事件，不服本院民
國99年8 月25日99年度消債聲字第115 號裁定，提起抗告，本院
裁定如下：
    主  文
抗告駁回。
抗告費用新臺幣壹仟元由抗告人負擔。
    理  由
一、抗告意旨略以：抗告人因配偶擺攤營收下滑，為增加家庭收
    入，而向銀行借款參加民間互助會，卻遭倒會致積欠龐大債
    務，且其時抗告人辭職照顧罹患癌症之婆婆，無工作收入，
    抗告人實無力負擔繳款金額，故抗告人之負債乃因投資行為
    及清償互助會死會會款而借款，非原裁定所認因浪費、賭博
    或其他投機行為。又抗告人雖有數筆百貨公司或服飾店之刷
    卡項目，然其刷卡次數並非頻繁，金額亦非高價，均係為維
    持日常生活必要之支出，並非蓄意奢侈揮霍，不得以此即認
    抗告人有浪費投機之行為。再抗告人於協商毀諾後，因所需
    繳付之利息甚至高於本金，抗告人無力清償方聲請清算，並
    非心存僥倖算計免責。是原裁定認抗告人有浪費情事顯與事
    實不符，爰依法提起抗告，並聲明：原裁定廢棄，另為抗告
    人免責之裁定。
二、按法院為終止或終結清算程序之裁定確定後，除別有規定外
    ，應以裁定免除債務人之債務。債務人有下列各款情形之一
    者，法院應為不免責之裁定，但債務人證明經普通債權人全
    體同意者，不在此限：一、於7 年內曾依破產法或本條例規
    定受免責；二、隱匿、毀損應屬清算財團之財產，或為其他
    不利於債權人之處分；三、捏造債務或承認不真實之債務；
    四、因浪費、賭博或其他投機行為，致財產顯然減少或負擔
    過重之債務，而生開始清算之原因；五、於清算聲請前1 年
    內，已有清算之原因，而隱瞞其事實，使他人與之為交易致
    生損害；六、明知已有清算原因之事實，非基於本人之義務
    ，而以特別利於債權人中之一人或數人為目的，提供擔保或
    消滅債務；七、隱匿、毀棄、偽造或變造帳簿或其他會計文
    件之全部或一部，致其財產之狀況不真確；八、故意於財產
    及收入狀況說明書為不實之記載，或有其他故意違反本條例
    所定義務之行為，消費者債務清理條例第132 條、第134 條
    分別有明定。次者，消費者債務清理制度並非逕將債務人恣
    意消費所造成之債務、任意轉嫁予債權人負擔，又債務人免
    責制度目的係在鼓勵勤勞誠實之債務人，並非縱容債務人奢
    侈浪費，倘債務人於聲請清算前之相當期間內，不當利用信
    用金融之機會，恣意從事非屬通常生活所需之鉅額或奢侈性
    、浪費性之消費，全然未慮及個人日後履行返還債務之能力
    ，反而希冀利用消費者債務清理條例中所定免責制度、濫用
    清算程序藉以規避償還責任，自與該條例立法本旨有違。
三、經查：
（一）抗告人以其負債總額高達新台幣（下同）2,953,822 元，
      因其失業且無工作收入而聲請清算，經本院於民國98年7
      月30日以98年度消債清字第117 號裁定開始清算程序，嗣
      經本院以98年度司執消債清字第107 號裁定清算程序終結
      ，復經本院以99年度消債聲字第115 號裁定抗告人不予免
      責在案，有前開裁定在卷可稽。
（二）依債權人於原審提供之抗告人消費明細資料顯示，抗告人
      之消費內容概為預借現金、小額貸款、信用卡代償及刷卡
      消費，其中抗告人於92年8 月起至94年8 月止向匯豐（台
      灣）商業銀行股份有限公司（下稱匯豐銀行）大量預借現
      金計達575,000 元，且自93年2 月起至94年1 月止通信貸
      款計達100,368 元，有匯豐銀行99年6 月29日民事陳報狀
      在卷可稽（98年度司執消債清字第107 號卷第199 至222
      頁），是抗告人自92年8 月起至94年8 月止，其借款金額
      已高達675,368 元。抗告人雖主張其預借現金係為投資民
      間互助會及清償倒會債務云云，惟抗告人並未提出互助會
      會單及被倒會等之相關憑據以資證明，已難為有利抗告人
      之判斷。況抗告人所言縱認屬實，然參加互助會為其個人
      投資理財之方式，自有一定之風險，抗告人於遭倒會後，
      以預借現金方式清償死會會款致積欠債務，復聲請清算及
      免責，無異將自身投資風險轉嫁銀行等債權人負擔，顯失
      公平，自難謂抗告人無消費者債務清理條例第134 條第1
      項第4 款事由。
（三）再抗告人雖又主張其刷卡消費次數、金額未逾一般消費行
      為，並無奢侈浪費云云，惟觀諸抗告人之歷年信用卡消費
      紀錄所示，多數係在超出其生活必要程度而屬娛樂或昂貴
      奢侈之消費，且有多筆單日消費數額皆高達近萬元或數萬
      元以上之高額消費，如相對人於93年8 月31日至高雄汽車
      消費16,700元、93年11月2 日至虹妍美容美體坊消費10,0
      00元、94年5 月5 日至特力翠豐股份有限公司消費42,817
      元、94年8 月1 日至湯姆龍親子堡消費9,600 元，94年10
      月28日至紅陽金流- 阿蔭電話通訊消費11,200元、94年11
      月25日至三星旅行社消費14,900元、95年12月5 日、9 日
      至三奇旅行社分別消費15,000元、46,800元、68,400元
      （98年度司執消債清字第107 號卷第199 -222頁，227-24
      7 頁），而佐以抗告人95年度所得資料記載其於該年度所
      得僅475 元，有綜合所得稅各類所得資料清單在卷可稽（
      見98年度消債清字第117 號卷，下稱消債清卷第67頁），
      且相對人自承其自86年起即未再工作而無收入迄今，日常
      生活開銷均由配偶負擔等語（消債清卷第49至50頁），顯
      見抗告人係於無固定薪資來源且須仰賴配偶資助之情形下
      ，未考慮己身並無償債能力，仍使用循環利率高達近週年
      利率20％之信用卡進行非必要性消費，進而積欠信用卡消
      費款並致負擔高額之循環利息，自足認抗告人確有恣意從
      事奢侈、浪費消費致負擔過重債務之情事，故抗告人之上
      開主張，即不足採。
四、綜上所述，抗告人之刷卡消費支出及借款確有非屬生活必要
    之支出情事，且已逾越其所得負擔之能力，依上開說明，其
    所為係屬浪費行為，其就清算原因之肇致有可歸責性，核與
    消費者債務清理條例第134 條第4 款之不免責事由相當，復
    未經全體債權人同意免責，故原裁定認抗告人應不予免責，
    並無不合，抗告意旨指摘原裁定不當，求予廢棄，為無理由
    ，應予駁回。
五、據上論結，本件抗告為無理由，依消費者債務清理條例第15
    條，民事訴訟法第495 條之1 第1 項、第449 條第1 項、第
    95條、第78條，裁定如主文。
中    華    民    國    99    年    11    月    23    日
                  民事第四庭    審判長法  官  黃宏欽
                                      法  官  楊淑珍
                                      法  官  郭文通
正本係照原本作成。
本裁定不得抗告。
中    華    民    國    99    年    11    月    23    日
                                      書記官  黃琬婷

司法院資訊處製作；財團法人民間司法改革基金會備份。
